【裁判字號】    92,金上更(一),256
【裁判日期】    921218
【裁判案由】    違反期貨交易法等
【裁判全文】
臺灣高等法院臺中分院刑事判決              九十二年度金上更(一)字第二五六號
    上  訴  人
    即  被  告  丙○○
    選任辯護人  林彥百
右上訴人因違反期貨交易法等案件，不服臺灣臺中地方法院八十八年度訴字第七二七
號中華民國八十九年十月十七日第一審判決（起訴案號：臺灣臺中地方法院檢察署九
十年度偵字第八十八號），提起上訴，本院判決後，經最高法院發回更審，本院判決
如左：
    主      文
原判決關於丙○○部分撤銷。
丙○○無罪。
    理      由
一、公訴意旨略以：甲○○（另案經台灣高等法院以八十八年度上訴字第四三八八號
    判處有期徒刑一年確定）係台中市○○路○段二四七號五樓星旺國際服務有限公
    司（下稱星旺公司）之負責人，明知星旺公司所申請核准之營業項目並無期貨交
    易法所定之外幣保證金交易等有關期貨經理事業、期貨顧問事業及期貨服務事業
    等項目。竟自民國八十六年七月起，於星旺公司經營期貨經理等事業，嗣於八十
    七年六月間，遭台灣桃園地方法院檢察署檢察官依違反期貨交易法起訴在案。詎
    甲○○仍不知悔改，於八十七年十月間雇用丙○○為星旺公司之顧問，再於八十
    八年三月間雇用乙○○（經台灣台中地方法院判決無罪確定）為星旺公司之客服
    員。渠等明知星旺公司所申請核准之營業項目並無期貨交易法所定之外幣保證金
    交易等有關期貨經理事業、期貨顧問事業及期貨服務事業等項目。詎渠等三人竟
    共同基於犯意之聯絡及行為之分擔，並基於概括之犯意，連續自八十七年十月間
    起至八十八年八月十八日止，在星旺公司前址，由甲○○負責星旺公司業務之經
    營、與力富公司之聯繫及佣金分配等期貨經理事業；丙○○負責培訓星旺公司職
    員有關外匯保證金買賣交易知識、技能之期貨顧問事業；乙○○則負責分別從報
    紙影印及至電腦網路上的「霸才資訊公司」列印即時的股市、匯市等資料，提供
    給客戶與文書職員，且提供客戶詢問即時之國際外匯市場外幣之漲跌訊息等期貨
    服務事業。向不特定之大眾招攬，使之與澳門力富國際發展公司（下稱力富公司
    ，公司英文名稱為MIGHT  FORTUNE INTERNATIONAL DEVELOPMENT CO.）簽訂現貨
    外匯黃金合約買賣交易合約，實際上卻從事未經主管機關即財政部證券暨期貨管
    理委員會（下稱證期會）許可之外幣保證金交易相關之期貨經理事業、期貨顧問
    事業及期貨服務事業等業務。其經營方式為：由星旺公司先以廣告徵求文書人員
    方式，吸收應徵者為客戶，並簽訂力富公司提供之現貨外匯黃金合約買賣交易合
    約書（內含交易規則、風險公開說明書、委任書、客戶同意書、授權書、匯款委
    託書）且收取最低開戶保證金美金（下同）一萬元，再由星旺公司人員匯入香港
    上海匯豐銀行第○○一—○九—六二五四—一○一號帳戶。俟經確認取得海外交
    易帳號，客戶以委託下單方式，由星旺公司業務人員即俗稱之ＡＥ通知力富公司
    ，轉下單至國際金融市場。操作買賣指定之外幣計有日幣、瑞士法朗、英鎊、歐
    元、美金等五種之多。又此種交易並不須實際交割，一般都在當日或到期日前以
    反方向交易軋平即俗稱「平倉」之方式，結算期間買賣價差。如價差超過保證金
    一定成數時，力富公司有權要求客戶在價差範圍內補足保證金，客戶若未立即補
    足，該公司則將該筆交易在國際金融市場逕予賣出，結清客戶交易帳戶。若客戶
    自行下單，則可向星旺公司業務人員詢價，或逕至星旺公司依該公司所提供之外
    幣即時行情走勢報價視訊系統，撥澳門免付費電話○○二—八五三—七○一—○
    七二號下單。星旺公司居間引介之投資客戶約一百七十人，平均每月交易量八百
    口。另在每筆交易完成後，力富公司會將成交報告傳真給客戶或星旺公司，並從
    每一筆交易單位即「一口」中抽取美金八十元，再朋分與星旺公司充當仲介佣金
    。經法務部調查局台中市調查站（下稱台中市調查站）於八十八年八月十八日搜
    索星旺公司，扣得該公司證照一份、合約資料二份、員工資料六份、交易資料十
    五份及教育資料五份而查獲。案經法務部調查局台中市調查站移送偵辦，因認丙○○涉有違反期貨交易法第八十二條第一項、第一百十二條第五款及違反公司法
    第十五條第一項、第三項之罪嫌云云。
二、公訴意旨認上訴人即被告丙○○（以下稱被告）涉有前開罪嫌，無非以被告供承
    ：伊約於八十七年十月間，進入星旺公司擔任顧問，負責培訓該公司職員有關外
    匯保證金買賣交易知識、技能等；星旺公司所從事之外匯保證金買賣、交易、服
    務等業務的經營、擴展、管理都由同案被告甲○○負責。星旺公司係以刊登媒體
    方式，招攬文書職員，再使該應徵之人員產生興趣簽訂開戶買賣合約書，成為星
    旺公司之客戶。客戶於星旺公司之服務人員取得空白合約書，依範例或服務人員
    指導，填註簽署後，交由服務人員寄至澳門力富公司；力富公司再於外匯保證金
    買賣合約書中載明匯款帳戶，待客戶將保證金匯入香港上海匯豐銀行第○○一—
    ○九—六二五四—一○一號帳戶，並由力富公司以傳真方式告知該會款客戶下單
    交易之帳號，即完成開戶手續。客戶完成開戶後，即可在星旺公司內藉該公司所
    提供之霸才資訊網路視訊資料，由星旺公司或自行撥澳門免付費電話○○二—八
    五三—七○一—○七二號下單買賣，並於交易後翌日取得力富公司所傳真之「日
    結單」，以瞭解該筆交易知盈虧情形。而星旺公司並未向客戶收取任何手續費等
    語。及同案被告乙○○坦承：其約於八十八年三月間進入星旺公司擔任「客服員
    」，從事分別從報紙影印及自電腦網路上的「霸才資訊公司」列印即時的股市、
    匯市等資料，提供給客戶與文書職員，且提供客戶詢問即時之國際外匯市場外幣
    之漲跌訊息及現貨報價，並將公司資料交給顧問。而星旺公司業務之經營係由被
    告丙○○及甲○○負責（至星旺公司客戶之招攬及與力富公司間之業務往來、佣
    金分配則與被告丙○○所述相同）等情屬實。及證人林延璘證述，星旺公司確有
    從事前開外幣保證金交易等有關期貨經理事業、期貨顧問事業及期貨服務事業等
    項目，並從中分得佣金等情，復有扣案之公司證照一份、合約資料二份、員工資
    料六份、交易資料十五份及教育資料五份等在卷足憑為其論據。
三、按犯罪事實應依證據認定之，無證據不得認定犯罪事實，刑事訴訟法第一百五十
    四條第二項定有明文；又不能證明被告犯罪或其行為不罰者，應諭知無罪之判決
    ，復為同法第三百零一條第一項所明定。又被告或共犯之自白，不得作為有罪判
    決之唯一證據，仍應調查其他必要之證據，以察其是否與事實相符，同法第一百
    五十六條第二項亦有明文。
四、訊據被告堅決否認有違反期貨交易法之犯行，辯稱：我是無辜的，我只是雇員，
    負責培訓的工作，不是公司的負責人，顧問只是一個頭銜而已。沒有指導客戶，
    刊登廣告，徵求人員，和客戶簽訂契約書，也沒有操作外幣，或參與公司營運或
    營業等事實等語。經查證人林延璘於台中市調查站雖證述，星旺公司確有從事外
    幣保證金交易等有關期貨經理事業、期貨顧問事業及期貨服務事業等項目，惟其
    於原審審理中自陳本案為其提出檢舉者等語（見原審卷第六八頁），雖稱不是因
    為虧損才提出檢舉，是怕更多人受騙，才提出檢舉云云，惟依常理，檢舉人通常
    以追訴被檢舉之對象為其目的，自難期其對於其檢舉事項，能夠基於客觀公正之
    立場而為陳述。又證人乙○○於本院審理中證稱：被告不是星旺公司負責人，負
    責人是李先生，工作地點在台中市○○路，李先生沒有在那裡上班，現場負責人
    有一個陳先生，瘦瘦高高的，不是在場的被告（指丙○○），被告於公司擔任顧
    問，培訓新進人員。查獲當天公司的負責人不在，請我們代簽，結果我們就變成
    被告了。沒有看見被告在公司指揮其他人工作。被告只是教導有關外匯的相關知
    識，沒有參與保證金交易。我當時在公司是小弟負責影印、打掃等雜事，我是高
    職畢業等語（見本院金上更一卷第七一至七三頁）。按期貨操作乃屬相當專門之
    知識，若非專業人員，實難窺其堂奧，以證人係六十六年十一月十四日生，教育
    程度：僑泰綜合高中汽車科畢業，被查獲時年僅二十一歲，且其於八十八年九月
    三日在台中市調查站訊問時，供稱：約於八十八年三月間，進入星旺公司等語（
    見偵字第二一二三三號偵查卷第十二頁正、反面），距其接受訊問時間，亦僅有
    六個月而已，在此短短之六個月期間，是否有能力回答調查筆錄所有之問題，實
    屬懷疑。是其於該次調查中所述該公司實際經營業務由甲○○及丙○○負責等情
    （見偵字第二一二三三號偵查卷第十三頁正、反面），是否屬實，不無斟酌之餘
    地。證人林延璘、甲○○、乙○○於台中市調查站訊問時，雖均曾稱被告有負責
    公司業務等情，惟證人甲○○於原審證稱：丙○○是我面試的，我有告訴他作公
    司顧問，有告訴他培訓員工，我開星旺公司是做會計、文書的工作，沒有進行外
    幣保證金的交易，在調查局所作的筆錄中所載陳姓男子，我並不知道是誰，也沒
    有說是陳姓男子全權指揮丙○○與鄧博熙，：：公司實際負責經營的人是我，丙○○是我聘用的，：：他們並沒有決定權等語（見原審卷第五五、五六頁）。另
    本院衡酌扣案之公司證照、合約資料、員工資料、交易資料、教育資料等相關證
    據，均無任何被告由簽署之記載，實難認定被告有從事或參與期貨經理事業、期
    貨服務事業等行為。又本件所謂被告進入星旺公司任「顧問」一職，負責培訓該
    公司職員有關外匯保證金交易知識、技能等，是否即為期貨交易法所稱之期貨顧
    問事業？即有究明之必要。按期貨交易法所稱之期貨顧問事業，係指接受委任，
    對期貨交易有關事業提供研究分析意見或建議、發行有關交易之出版品、舉辦有
    關期貨交易之講習等，有該法之立法理由附卷可參（見偵字第二一二三三號偵查
    卷第五九頁反面）。經查被告僅受僱為星旺公司，擔任所謂「顧問」一職，屬公
    司內部之職員，其所為亦僅係培訓公司內部之職員而已，與前述所謂「期貨顧問
    事業」，須以對「期貨交易有關事業」提供研究分析意見或建議、發行有關交易
    之出版品、舉辦有關期貨交易之講習等，實不可同日而語，自與「期貨顧問事業
    」之定義有間，自難僅憑其在星旺公司任職，即遽認其有明知期貨顧問業務為「
    星旺公司」登記範圍以外之業務，且未經許可而從事該項業務之犯行。此外，並
    查無其他積極證據足認被告有何公訴人所指之期貨經理事業、期貨顧問事業、期
    貨服務事業等違反期貨交易法之事實，被告犯罪即屬不能證明。本件原審未予詳
    查，遽予論罪科刑，自有未合，被告上訴指摘原判決此部分不當，為有理由，自
    應由本院將此部分撤銷改判，依法為被告無罪之諭知。
據上論結，應依刑事訴訟法第三百六十九條第一項前段、第三百六十四條、第三百零
一條第一項，判決如主文。
本案經檢察官丁○○到庭執行職務。
中      華      民      國      九十二      年    十二    月    十八    日
                                    臺灣高等法院臺中分院刑事第五庭
                                          審判長法  官  袁  從  楨
                                                法  官  姚  勳  昌
                                                法  官  郭  同  奇
右正本證明與原本無異。
檢察官得上訴。
被告不得上訴。
如不服本判決應於收受送達後十日內向本院提出上訴書狀，其未敘述上訴之理由者並
得於提起上訴後十日內向本院補提理由書（均須按他造當事人之人數附繕本）。
                                                書記官  陳  玫  伶
中      華      民      國      九十二   年     十二      月    十八    日
                                                                        Ｉ


司法院資訊處製作；財團法人民間司法改革基金會備份。
